臺灣高雄地方法院民事判決　九十一年度簡上字第二一二號
　　上　訴　人　甲○○○
　　被 上訴 人　乙○○
右當事人間請求給付會款事件，上訴人對於中華民國九十一年五月七日本院九十一年
度鳳簡字第二六五號第一審簡易判決提起上訴，本院判決如左：
    主  文
上訴駁回。
第二審訴訟費用由上訴人負擔。
    事實及理由
一、被上訴人起訴主張：
  (一)上訴人自任會首，於民國八十六年五月十日召集一組民間互助會，會期自八十六
    年五月十日起至九十年二月十日止，每會新台幣（下同）一萬元，每月十日開標
    ，採外標制，被上訴人乃參加該互助會二會，並按時繳交會款。詎上訴人至八十
    七年四月十日止會，斯時被上訴人二會仍均為活會，經被上訴人等活會會員要求
    ，上訴人同意將活會會員所繳交之活會會款連同利息按月攤還，上訴人乃簽立「
    退回會款」單之協議書一紙交被上訴人收執為憑，記載自會期十六期至五十一期
    止，退還活會之被上訴人每會金額四千五百三十五元，共十六萬三千二百六十元
    （4,535元×36）；自五十二期起至六十期止，則每會退還金額四千零七十四元
    ，共三萬六千六百六十六元（4,074元×9），總計被上訴人可收取之會款共三十
    九萬九千八百五十二元（163,260元+36,666元=199,926元×2=399,852元）。
  (二)惟上訴人並未按照該退回會款單之協議記載內容按月清償款項，僅斷斷續續清償
    共二十六萬七千七百四十元，尚欠十三萬二千零八十六元未清償，為此依合會及
    退回會款單之協議內容等法律關係，起訴請求上訴人清償如數欠款以及自原審訴
    狀繕本送達翌日起至清償日止按年息百分之五計算之利息，並准假執行宣告。
二、上訴人則抗辯：
  (一)上訴人自任系爭互助會會首，止會時固有協議簽立該「退回會款」單一紙，然因
    不收受會頭款，故起會時各會員同意得標者，應給付上訴人三千元之走路工，於
    止會時怕有些會員繳不起，上訴人遂與各會員協議，改從上訴人每月攤還之金額
    中扣除一百元之手續費，共扣除三十期為止。故上訴人從十六期至五十一期按期
    攤還每一活會會員之金額為四千四百三十五元（0000-000=4335），被上訴人有
    二會，共計八千八百七十元（4435x2= 8870）。
  (二)後來死會會員李博榮無力繳納，經全體活會會員同意，自第十八期開始不收取李
    博榮應負擔之利息部分，故該利息部分則由全體活會會員分攤，每一會又少分得
    一百五十八元，故上訴人自第十八期開始需按期給付被上訴人之金額為八千五百
    五十四元（〔0000-000-000〕×2=8554）；接著又有會員侯麗香無力繳納，經其
    與全體活會會員協商分期付款，自八十八年四月十日即第三十一期開始暫時停繳
    ，故每一會少分得八百元（28800÷36= 800），自八十八年六月十日即第三十四
    期開始，侯麗香每一期續繳一萬零八百元，故每一會少分得五百元（800-﹝
    10800÷36﹞=500）是上訴人自第三十一期開始需按期給付被上訴人之金額為六
    千九百五十四元（﹝0000-000-000-800﹞×2=6954），自第三十四期開始需按期
    給付被上訴人之金額為七千五百五十四元（﹝0000-000-000-500﹞×2=7554）。
    其後再視案外人侯麗香是否繳納會款一萬零八百元，而使上訴人應攤還予被上訴
    人之數額有六千九百五十四元與七千五百五十四元之差異。
  (三)何況，被上訴人亦已陸續收受上訴人退還之如前所述金額，有簽收單可憑，顯見
    本件自第十六期至第五十期止之會款攤還金額，已因被上訴人之同意而變更權利
    義務關係，並有互助會清償協議備忘書及證人林鳳池、周伯仁等人為證。
  (四)再者，上訴人與被上訴人間之債權債務關係，自十六期起至五十期止，均已清償
    完畢，充其量僅剩餘第五十一期至第六十期之會款部分，但尚應扣除被上訴人於
    止會時已事先取走之九千零七十元；則原審判決上訴人仍應給付被上訴人十三萬
    二千零八十六元，並自九十一年三月二十九日起至清償日止，按週年利率百分之
    五計算之利息，即屬無據，應予廢棄，改判駁回被上訴人在第一審之訴，第一、
    二審訴訟費用由被上訴人負擔。。
  (五)末查，被上訴人已受領上訴人所交付之第十六期至第五十期會款，惟仍拒不交出
    其持有中之各死會會員所交付擔保用之本票二十六紙，致上訴人無法再請求各死
    會會員按期交付會款之同時返還之。
三、不爭執事實：
    上訴人任系爭互助會會首，會期自八十六年五月十日起至九十年二月十日止，每
    會一萬元，被上訴人參加二會。至八十七年四月十日時止會，會首即上訴人乃簽
    立「退回會款」單之協議書一紙交活會會員即被上訴人收執，記載自會期十六期
    至五十一期止，退還活會每會金額四千五百三十五元，合計十六萬三千二百六十
    元；自五十二期起至六十期止，則每會退還金額為四千零七十四元，合計三萬六
    千六百六十六元，被上訴人之二會均活會，故總共可收取共三十九萬九千八百五
    十二元，有該退回會款單一紙在卷可憑，並為上訴人所不爭執。
四、爭執事項：
  (一)協議簽立該退回會款單之時或之後，被上訴人有無同意上訴人可自每月攤還之金
    額中扣除一百元手續費？又陸續攤還中，有死會會員李博榮、侯麗香等人無力繳
    納之損失，被上訴人有無同意平均分攤，先後再扣除一百五十八元及五百元，使
    得每月攤還金額改為七千五百五十四元（﹝0000-000-000-500﹞×2=7554）？
  (二)協議簽立該會款退回單後，被上訴人仍陸續收受上訴人所交付扣除後之會款，是
    否表示被上訴人同意雙方之權利義務關係已變更，而生拘束力？
  (三)系爭互助會自十六期起至五十期止，上訴人是否已經如數清償，而僅剩下第五十
    一期至六十期會款未繳？
五、判斷結果：
  (一)按當事人主張有利於己之事實者，就其事實有舉證之責任，民事訴訟法第二百七
    十七條定有明文。準此，本件上訴人既已自承協議簽立該退回會款單，記載分期
    攤還會款等內容予被上訴人收執為憑，則事後再抗辯被上訴人已同意上訴人每月
    可自攤還四千五百三十五元金額中，扣除一百元手續費及均攤會員中無力續繳死
    會款者之損失分別為一百五十八元、五百元，變成後來每月只攤還七千五百五十
    四元等有利於己而事後改變之事實，自應負舉證責任，以實其說。然上訴人於原
    審及本院審理中均一再自承與被上訴人只是口頭約定而已，已為被上訴人所否認
    ，故在無書面約定之情況下，要證明已難；何況，即使於本院所舉證人即同是活
    會會員林鳳池亦僅證稱：「（扣手續費和平均分攤的部分是否知道？）我不知是
    否全部的活會都同意，我自己有同意」（見九十一年九月十八日本院調查筆錄）
    、死會會員周伯仁則證稱「我八十四年四月．．．生意也失敗，．．．說要分期
    付款，那時會腳也有認同我慢慢的繳。我沒有和被上訴人接觸過，：我不認識被
    上訴人，會錢要如何繳，那時我是依照人家的計算方式，沒有其他的意見」（見
    本院言詞辯論筆錄）等語，證詞中亦均無片言一語得以佐證，本院自無從為上訴
    人有利之認定，所辯均難採信。而直至本院合議庭舉行言詞辯論時，再舉之「互
    助會清償協議備忘書」一紙為證，因其上無任何人簽章，且被上訴人又斷然否認
    在卷，其不可採，已無待多論，附此敘明
  (二)按「依債務本旨，向債權人或其他有受領權人為清償，經其受領者，債之關係消
    滅。」民法第三百零九條定有明文，可知債權人雖已受領，但債務人之清償並非
    依債務本旨者，則債之關係仍不消滅，乃解釋上所當然。本件上訴人既不能證明
    就扣除手續費及均攤死會會員無力繳納所生損失等部分，已獲被上訴人同意，已
    如前述，則除非依民法第三百四十三條規定「債權人向債務人表示免除其債務之
    意思者，債之關係消滅」被上訴人就此部分之債務曾對上訴人表示免除之意思表
    示，否則仍難謂被上訴人於受領上訴人之部分清償後，不能就不足部分之債務再
    為請求。惟就此有於已之事實，上訴人亦始終難已舉證，本院自無從憑信。上訴
    人不查，誤以為只要被上訴人繼續收取扣除後之攤還金額，就表示有意免除扣除
    部分之債務，甚或已同意該退回會款單記載內容之變更，要係一己之見而已，於
    法無據。
  (三)再查系爭互助會單內第三項註明「本會無收會頭錢，但得標人要扣三千元」，是
    僅於會員得標後始由會首即上訴人扣三千元。本件於八十七年四月十日止會，被
    上訴人仍為活會，並未標得會款，自不須扣三千元，則上訴人主張按月扣一百元
    ，即屬無據。另按「合會不能繼續進行時，會首就已得標會員依前項規定應給付
    之各期會款負連帶責任」。民法第七百零九條之九第二項定有明文。是上訴人就
    得標會員李博榮、候麗香應繳之死會會款自須負連帶責任。準此，上訴人主張應
    分別扣取一百五十八元及五百元，亦屬無據。
  (四)又按請求履行債務之訴，原告就其所主張債權發生原因之事實，固有舉證之責任
    ，若被告自認此項事實而主張該債權已因清償而消滅，則清償之事實，應由被告
    負舉證之責（最高法院二十八年上字第一九二０號判例參照）。依此，既然上訴
    人就系爭互助會自十六期起至五十期止之會款均已如數清償之事實，從未舉證以
    實其說，則此部分之抗辯，亦顯不可採。
  (五)至於上訴人另抗辯本件全部債務被上訴人已執行完畢，請求被上訴人應交還現仍
    保有之各死會會員所交付擔保用之本票二十六紙一事，若屬真實，則為法律上所
    當然，併此敘明。
六、結論：
    綜上所述，上訴人抗辯於簽立該退回會款單之協議後，被上訴人已同意扣除手續
    費及均攤無力繳會款者之損失，且雙方之權利義務已變更，認被上訴人應受拘束
    ，甚至已清償全部債務等事實，既均無從證明；從而，被上訴人依據合會及該退
    回會款單記載之協議內容之法律關係，主張上訴人自十六期至五十一期止，應清
    償被上訴人每會金額四千五百三十五元；自五十二期起至六十期止，應清償每會
    金額為四千零七十四元，前後總共三十九萬九千八百五十二元，現尚有十三萬二
    千零八十六元會款未清償，爰起訴請求上訴人如數給付，並自起訴狀繕本送達翌
    日即九十一年三月二十八日起至清償日止之法定遲延利息，是有理由，自應准許
    。原審據此為上訴人敗訴之判決，依法並無不合，上訴意旨指摘原判決不當，求
    予廢棄改判，為無理由，應予駁回。
七、據上論結，本件上訴為無理由，依民事訴訟法第四百三十六條之一第三項、第四
    百四十九條第一項、第七十八條，判決如主文。
中　　　華　　　民　　　國　  　九十一　　年　　十一　　月　　　八　　　日
                                          臺灣高雄地方法院民事庭
~B審判長法官  沈建興
~B法　　　官　蔡廣昇
~B法　　　官　藍家慶
右為正本係照原本作成。
本判決不得上訴。
中　　　華　　　民　　　國　  　九十一　　年　　十一　　月　　　八　　　日
~B法院書記官　李冠毅
